【裁判字號】    97,訴,158
【裁判日期】    980203
【裁判案由】    違反台灣地區與大陸地區人民關係條例
【裁判全文】
臺灣屏東地方法院刑事判決               97年度訴字第158號
公  訴  人  臺灣屏東地方法院檢察署檢察官
被      告  丙○○
指定辯護人  本院公設辯護人乙○○
上列被告因違反臺灣地區與大陸地區人民關係條例案件，經檢察
官聲請簡易判決處刑（96年度偵字第2382號），本院認不得以簡
易判決處刑（96年度簡字第1417號），改依通常程序審理，並判
決如下：
    主  文
丙○○共同意圖營利違反不得使大陸地區人民非法進入臺灣地區
之規定，累犯，處有期徒刑壹年捌月，減為有期徒刑拾月。緩刑
年。
    事  實
一、丙○○前因妨害家庭案件，經臺灣高等法院高雄分院以89年
    度上易字第672 號判決處有期徒刑3 月確定，於民國89年7
    月25日易科罰金執行完畢。詎仍不知悔改，明知大陸地區人
    民非經主管機關許可不得進入臺灣地區，且不得使大陸地區
    人民非法進入臺灣地區，竟與丁○○（現經本院通緝中）共
    同基於行使使公務員登載不實準公文書及公文書和意圖營利
    使大陸地區人民非法入境之概括犯意聯絡，另與大陸地區人
    民謝慶春（未據起訴）共同基於行使使公務員登載不實準公
    文書及公文書之概括犯意聯絡，透過丁○○之安排，同意收
    受報酬充當假結婚之人頭；丙○○既知謝慶春係以結婚為手
    段以申請進入臺灣地區非法工作，其亦無與謝慶春結婚之真
    意，乃與謝慶春於92年11月10日在大陸地區福建省福州市虛
    偽登記結婚，取得福建省福州市公證處發給之結婚公證書後
    返回臺灣地區，並於92年11月21日持前開結婚公證書、財團
    法人海峽交流基金會（下稱海基會）之證明書及戶口名簿、
    國民身分證、印章等證件，至屏東縣枋寮鄉戶政事務所填具
    結婚登記申請書，申請辦理結婚之戶籍登記，致該管不知情
    之公務員在該申請書審核欄加蓋職名章表示核對無誤之意思
    ，將此丙○○與謝慶春於92年11 月10 日結婚之不實事項登
    載鍵入在職務上應作成之戶籍作業系統電腦資料內之準公文
    書上，並據以核發戶籍謄本，足生損害於戶政機關對於婚姻
    戶籍登記管理之正確性。丙○○並於92年11月23日（起訴書
    誤載為92年11月21日）檢附前揭不實戶籍謄本，填具「大陸
    地區人民進入臺灣地區保證書」，向屏東縣政府警察局枋寮
    分局東海派出所辦理對保事宜而行使之；繼於92年12月18日
    前之不詳時間，於不詳地點，將前揭不實戶籍謄本，連同前
    揭保證書、結婚公證書、海基會證明書等文件，交予丁○○
    轉交不知情之甲○○（起訴書誤載為崔雅萍），由甲○○於
    92年12月18日檢具上開文件向內政部警政署入出境管理局（
    現改制為內政部入出國及移民署，下稱移民署）代謝慶春填
    具「大陸地區人民進入臺灣地區旅行證申請書」申請入境而
    行使之，經移民署該管公務員實質審查後，因未發覺謝慶春
    係與丙○○假結婚之實情，而憑以發給中華民國臺灣地區旅
    行證許可謝慶春入境，使謝慶春得於93年4 月4 日非法進入
    臺灣地區，丁○○並即支付新臺幣（下同）2 萬元予丙○○
    做為報酬。嗣丙○○於前揭犯罪事實未被偵查機關發覺前之
    96年2 月26日，主動至屏東縣政府警察局枋寮分局建興派出
    所自首犯行，始悉上情。
二、案經屏東縣政府警察局枋寮分局報告臺灣屏東地方法院檢察
    署檢察官偵查後聲請簡易判決處刑。
    理  由
一、證據能力部分：
    按被告以外之人於審判外之言詞或書面陳述，除法律有規定
    者外，不得作為證據，刑事訴訟法第159 條第1 項固有明定
    ；惟被告以外之人於審判外之陳述，雖不符刑事訴訟法第15
    9 條之1 至第159 條之4 之規定，而經當事人於審判程序同
    意作為證據，法院審酌該言詞陳述或書面陳述作成時之情況
    ，認為適當者，亦得為證據，當事人、代理人或辯護人於法
    院調查證據時，知有第159 條第1 項不得為證據之情形，而
    未於言詞辯論終結前聲明異議者，視為有前項之同意刑事訴
    訟法第159 條之5 亦定有明文。查本件證人即共同被告丁○○、證人甲○○於偵訊時之證述，證人即共犯謝慶春於警詢
    時之陳述，檢察官及被告於本院言詞辯論終結前均未聲明異
    議，本院審酌上開證據資料製作時並無違法取證或證明力明
    顯過低之瑕疵，以之作為證據應屬適當，揆諸前開規定，認
    前揭證據資料有證據能力，合先敘明。
二、認定犯罪事實之證據及理由：
    上開犯罪事實，業據被告丙○○於警詢、偵訊及本院審理中
    坦承不諱，核與證人即共同被告丁○○、證人甲○○於偵訊
    時之證述、證人即共犯謝慶春於警詢時之陳述大致相符（以
    上見偵卷第98至103 頁、第75至76頁、第48至50頁），另有
    被告丙○○及共犯謝慶春入出國日期證明書各1 紙（見偵卷
    第24、26頁）、結婚證明書、財團法人海峽交流基金會證明
    書、結婚公證書、結婚登記申請書、大陸地區人民進入臺灣
    地區保證書、大陸地區人民進入臺灣地區旅行證申請書各1
    份（以上見偵卷10至14頁、第17至18頁）在卷可憑，俱徵被
    告前揭不利於己之自白與事實相符，其犯行堪予認定，應依
    法論科。
三、法律修正之比較及適用：
  (一)被告行為後，刑法業於94年2 月2 日修正公布，並於95年7
    月1 日施行。按行為後法律有變更者，適用行為時之法律，
    但行為後之法律有利於行為人者，適用最有利於行為人之法
    律，修正後刑法第2 條第1 項定有明文。而該條係規範行為
    後法律變更所生新舊法律比較適用之準據法，是刑法第2 條
    本身雖經修正，但該條文既屬適用法律之準據法，本身尚無
    比較新舊法之問題，應逕適用裁判時之刑法第2條 規定以決
    定適用之刑罰法律。另於比較時應就罪刑有關之共犯、未遂
    犯、想像競合犯、牽連犯、連續犯、結合犯，以及累犯加重
    、自首減輕暨其他法定加減原因（如身分加減）與加減比例
    等一切情形，本於統一性及整體性原則，綜其全部罪刑之結
    果而為比較，最高法院95年5 月23日刑事庭第8 次會議決議
    參照。經查：
    1.95年7 月1 日修正施行前刑法（以下簡稱修正前刑法）第
      28條共犯之規定：「二人以上共同『實施』犯罪之行為者
      ，皆為正犯。」修正後則規定：「二人以上共同『實行』
      犯罪之行為者，皆為正犯。」所謂「實行」係指犯罪行為
      人從事構成要件之行為，「實施」則涵蓋實行、陰謀、預
      備、著手概念在內，非僅侷限於直接從事犯罪構成要件之
      行為，因「實行」較「實施」之意涵範圍窄，抽象上以修
      正後之規定較有利於行為人。
    2.修正前刑法第55條後段牽連犯之規定，業於修正後刪除，
      此刪除雖非犯罪構成要件之變更，但依修正後規定，即應
      將各次犯行以數罪併合處罰，顯已影響行為人刑罰之法律
      效果，自屬法律有變更，比較修正前、後之刑法規定，應
      以修正前之規定對行為人較為有利。
    3.修正前刑法第56條連續犯之規定，業於修正後刪除，此刪
      除雖非犯罪構成要件之變更，但依修正後規定，即應將各
      次犯行以數罪併合處罰，顯已影響行為人刑罰之法律效果
      ，自屬法律有變更，比較修正前、後之刑法規定，應以修
      正前之規定對行為人較為有利。
    4.按本法總則於其他法律有刑罰或保安處分之規定者，亦適
      用之，刑法第11條前段訂有明文。是以，刑法總則之修正
      ，對於臺灣地區與大陸地區人民關係條例第79條第2 項之
      規定，自亦適用之。查被告行為時之刑法第33條第5 款規
      定：「罰金：1 元以上。」依現行法規所定貨幣單位折算
      新臺幣條例第2 條之規定折算為新臺幣後，為3 元以上；
      而被告行為後，刑法第33條第5 款規定：「罰金，新臺幣
      1,000 元以上，以百元計算之。」是依修正前之刑法第33
      條第5 款，臺灣地區與大陸地區人民關係條例第79條第2
      項及刑法第214 條之法定刑於罰金部分，其最低度為新臺
      幣3 元，而依修正後之規定，其最低度為新臺幣1,000 元
      ，應以修正前之規定對行為人較為有利。
    5.經綜合比較前述法律變更之結果後，因本件被告已參與實
      行行為，不論依修正前後之規定，均成立共同正犯，而被
      告所為2 次行使使公務員登載不實公文書之犯行，及使大
      陸地區人民非法進入臺灣地區之犯行，如適用修正前刑法
      第56條、第55條規定，得依連續犯、牽連犯論以一罪（詳
      下述），倘適用修正後刑法之規定，則應分論併罰，是修
      正後刑法並未對被告更為有利，故應依刑法第2 條第1 項
      前段，一體適用修正前刑法之規定。
  (二)另臺灣地區與大陸地區人民關係條例於92年10月29日修正公
    布，其中修正後之第79條第2 項規定係自92年12月31日起施
    行（行政院92年12月29日院臺秘字第0920069517號令）。本
    案被告雖於92年11月10日與謝慶春在大陸地區完成公證結婚
    手續，但被告係於93年4 月4 日方使謝慶春非法入境臺灣地
    區，即被告行為時已在該條例修正施行之後，自應直接適用
    92年10月29日修正後之臺灣地區與大陸地區人民關係條例之
    規定，併予指明。
四、論罪科刑部分：
  (一)按臺灣地區與大陸地區人民關係條例第79條對於違反同條例
    第15條第1 款所定不得使大陸地區人民非法進入臺灣地區之
    處罰，旨在防止大陸地區人民非法進入臺灣地區，以維護臺
    灣地區之安全與安定；所稱「非法」，自應從實質上之合法
    性予以判斷，凡評價上違反法秩序之方法，均屬「非法」。
    故在大陸地區通謀虛偽結婚，以不實之結婚證明辦理入境手
    續，憑以進入臺灣地區，其所持之入境許可文件雖係入出境
    主管機關所核發，形式上為合法，但因以虛偽方法而取得，
    即不具實質上之合法性，仍屬非法進入臺灣地區，是使大陸
    地區人民以假結婚真入境之脫法方式，進入臺灣地區者，即
    該當此罪（最高法院92年度臺上字第40號判決、94年度臺上
    字第1064號判決意旨參照）。次按刑法上「意圖營利」，係
    指行為人主觀上有牟利意圖而言（臺灣高等法院暨所屬法院
    95年法律座談會刑事類提案第30號參照）。核本件被告丙○○與大陸地區人民謝慶春假結婚使之來臺，係出於獲取對價
    之意，乃基於營利之意圖而違反臺灣地區與大陸地區人民關
    係條例第15條第1 款不得使大陸地區人民非法進入臺灣地區
    之規定，應依同條例第79條第2 項處斷；公訴人未斟酌此點
    ，而認被告係犯同法第79條第1 項之罪，尚有未洽，惟其基
    本事實同一，本院自得予以審究，爰變更起訴法條，並當庭
    諭知被告此罪名（見本院卷第74頁）。另戶政機關公務員對
    於戶籍登記申請，並無實質審查之權，故被告與謝慶春無結
    婚之真意，其結婚為不實，而持結婚公證書等文件申辦結婚
    登記，使該管不知情之公務員將此不實事項，登載於職務上
    所掌戶籍管理系統電磁記錄之準公文書上，並做成戶籍謄本
    之公文書，核被告所為係犯刑法第220 條第2 項、第214 條
    之使公務員登載不實事項準公文書及公文書罪；起訴書雖未
    敘及被告使公務員登載不實準公文書乙節，但此部分與已敘
    及部分有基本事實同一之關係，亦為起訴效力所及，本院自
    應併予審理，並變更其起訴法條。被告復持戶籍謄本分向屏
    東縣政府警察局枋寮分局東海派出所及移民署填具相關保證
    書及申請書而申請大陸地區人民謝慶春入臺，均係犯刑法第
    216 條、第214 條行使使公務員登載不實事項之文書罪。被
    告所犯使公務員登載不實之行為，為行使不實登載公文書之
    高度行為所吸收，不另論罪，至於使公務員登載不實準公文
    書部分，則無行使問題。被告與共同被告丁○○、共犯謝慶
    春就行使使公務員登載不實公文書部分，被告與共同被告丁○○就使大陸地區人民非法進入臺灣地區罪部分，有犯意聯
    絡及行為分擔，為共同正犯（謝慶春雖未參與有關戶籍謄本
    部分之行為，然假結婚方式之目的係使其能入境來臺，其自
    有將被告使公務員登載不實及行使使公務員登載不實之公文
    書之上開行為視為自己行為之意，至違反臺灣地區與大陸地
    區人民關係條例部分則不與之）。被告利用不知情之甲○○
    於92年12月18日向移民署行使不實之公文書，係間接正犯。
    被告先後向屏東縣政府警察局枋寮分局東海派出所及移民署
    行使使公務員登載不實文書犯行，時間緊接，犯罪構成要件
    相同，顯係基於概括犯意反覆為之，為連續犯，應依修正前
    刑法第56條以一罪論，並加重其刑。且其連續行使使公務員
    登載不實公文書罪，與使公務員登載不實準公文書罪、臺灣
    地區與大陸地區人民關係條例第79條第2 項之罪，有手段、
    目的之牽連犯關係，應依修正前刑法第55條之規定，從一重
    之臺灣地區與大陸地區人民關係條例第79條第2 項規定處斷
    。被告有如犯罪事實項下所載之前科紀錄，有臺灣高等法院
    被告前案紀錄表1 份附卷可稽，其於徒刑執行完畢後5 年內
    ，故意再犯本案有期徒刑以上之罪，為累犯，應依刑法第47
    條第1 項規定，加重其刑。又按犯罪在刑法修正施行前，自
    首在刑法修正施行後者，應適用修正後刑法第62條之規定，
    有最高法院95年5 月23日刑事庭第8 次會議決議可資參照；
    被告丙○○於其犯行未為有偵查權限之機關發覺前之96年2
    月26日，主動至屏東縣政府警察局枋寮分局建興派出所自首
    犯行，且不逃避裁判，乃該當自首之要件，非無悔悟之意，
    得依修正後刑法第62條前段之規定減輕其刑，並依法先加後
    減之。爰審酌被告因貪圖小利，而使大陸地區人民取得假身
    分非法方式入境，規避主管機關對於大陸地區人民入境之管
    制，影響臺灣地區就業市場及社會治安，所辦理之虛偽結婚
    登記，亦損害戶政機關對於婚姻登記管理之正確性，誠屬不
    該，惟念被告犯後坦承犯行，深具悔意，態度良好，復未有
    犯罪前科，素行尚佳，其使大陸地區人民非法入境臺灣地區
    之人數為1 人，及其生活狀況、智識程度等一切情狀，量處
    如主文所示之刑。又被告前揭犯罪時間係在96年4 月24日以
    前，並無中華民國九十六年罪犯減刑條例第3 條第1 項所定
    不予減刑之情形，是依中華民國九十六年罪犯減刑條例第2
    條第1 項第3 款之規定，減其宣告刑期二分之一。
  (二)再被告行為後，有關緩刑之規定雖亦經修正，惟緩刑之規定
    ，並非關於行為可罰性之刑罰法律規範，應無修正後刑法第
    2 條第1 項之適用，故犯罪在刑法修正施行前，於刑法修正
    施行後裁判，關於緩刑之宣告，自應適用修正後刑法第74條
    之規定，有最高法院95年度第8 次刑事庭會議紀錄可參。查
    本件被告曾因妨害家庭案件，經本院以88年度易字第1567號
    判決處有期徒刑3 月確定，於89年7 月25日易科罰金執行完
    畢後，迄今均未曾因故意犯罪受有期徒刑以上刑之宣告之情
    ，有臺灣高等法院被告前案紀錄表在卷可稽，其因一時失慮
    致罹刑典，經此次罪刑之宣告後，應知警惕，信無再犯之虞
    ，本院認對其所宣告之刑以暫不執行為適當，爰依刑法第74
    條第1 項第2 款併予宣告緩刑3 年，以啟自新。
五、公訴意旨另以：被告丙○○於92年11月23日前往屏東縣警察
    局枋寮分局東海派出所，持屏東縣車城鄉戶政事務所所核發
    之戶籍謄本，以謝慶春配偶之身分，填寫「大陸地區人民進
    入臺灣地區保證書」，自任謝慶春進入臺灣地區之保證人，
    使不知情之警員藍清輝在該保證書簽註意見欄登載「經詢保
    證人丙○○稱：渠與被保證人謝慶春係夫妻關係，願意完全
    負起保證人責任」之不實內容，而為對保之證明，足生損害
    於警察機關對大陸地區人民進入臺灣地區管理之正確性，亦
    涉犯刑法第214 使公務員登載不實罪云云。惟按刑法第214
    條所謂使公務員登載不實事項於公文書罪，須一經他人之聲
    明或申報，公務員即有登載之義務，並依其所為之聲明或申
    報予以登載，而屬不實之事項者，始足構成，如其所為聲明
    或申報，公務員尚須為實質之審查，以判斷其真實與否，始
    得為一定之記載者，即非本罪所稱之使公務員登載不實，最
    高法院73年臺上字第1710號判例著有明文。查依內政部於91
    年9 月11日修正發布之大陸地區人民進入臺灣地區許可辦法
    第15條規定：「大陸地區人民申請進入臺灣地區，除其他法
    規另有規定外，應依左列順序覓臺灣地區人民一人為保證人
    ：一、配偶或直系血親。二、有能力保證之三親等內親屬。
    三、有正當職業之公民，其保證對象每年不得超過5 人。（
    第1 項）前項申請人有特殊情形，經主管機關同意者，得不
    受覓保證人順序之限制。（第2 項）保證人之保證書應送保
    證人戶籍地警察機關（構）辦理對保手續；保證人係服務於
    政府機關、公立學校、公營事業機構者，其保證書應蓋服務
    機關（構）、學校之印信，免辦理對保手續。（第3 項）」
    而戶籍地警察機關（構）辦理對保手續之意旨，乃因轄區派
    出所對於其轄區之人民較為瞭解，可確認保證人是否有能力
    履行保證責任，此由該條第3 項後段規定保證人係服務於政
    府機關、公立學校、公營事業機構者，其保證書應蓋服務機
    關（構）、學校之印信，因各該政府機關、公立學校、公營
    事業機構之人員，顯已具有一定程度之保證能力，故得免辦
    理對保手續，即可得知。復觀保證人填具「大陸地區人民進
    入臺灣地區保證書」至警察機關辦理對保手續，其對保之警
    察機關對保之內容為「一、經查保證人丙○○確實設籍並居
    住本轄，有能力履行保證責任。二、經詢保證人丙○○稱：
    渠與被保人謝慶春係夫妻關係，願意完全負起保證責任」，
    有「大陸地區人民進入臺灣地區保證書」對保或證明機關（
    構）簽註意見欄內所載之對保事項在卷可稽（見偵卷第14頁
    ）。準此，對保機關對於保證人是否確實居住於對保機關之
    轄區，有無能力履行保證責任等事實，顯非形式上審查，而
    須經實質審核後始得確認；至經詢保證人陳稱與被保人之關
    係時，對保機關僅係記載保證人之陳述，並非以保證人之聲
    明即直接認定有該事實而予以記載，亦無使公務員登載不實
    之問題。揆諸前開說明，被告以不實之關係，保證大陸地區
    人民謝慶春入境臺灣地區，既須經主管機關為實質審查以為
    確認，縱主管機關疏於審查而為對保之證明，仍無使公務員
    登載不實之可言，尚不得以刑法第214 條之罪相繩。此部分
    原應諭知無罪，惟公訴人認此部分與前揭論罪科刑部分，有
    修正前刑法第56條連續犯規定之裁判上一罪關係，爰不另為
    無罪之諭知，附此敘明。
據上論斷，應依刑事訴訟法第299 條第1 項前段、第300 條，臺
灣地區與大陸地區人民關係條例第15條第1 款、第79條第2 項，
刑法第2 條第1 項前段、第11條前段、第216 條、第214 條、第
220 條第2 項、第47條第1 項、第62條前段、第74條第1 項第2
款，修正前刑法第28條、第55條、第56條，刑法施行法第1 條之
1第1項、第2 項前段，中華民國九十六年罪犯減刑條例第2 條第
1 項第3 款、第7 條，判決如主文。
本案經檢察官劉文賓到庭執行職務。
中    華    民    國    98    年    2     月     3    日
                  刑事第三庭  審判長法  官  吳永宋
                                    法  官  趙家光
                                    法  官  李珮妤
以上正本證明與原本無異。
如不服本判決應於收受判決後10日內向本院提出上訴書狀，並應
敘述具體理由；其未敘述上訴理由者，應於上訴期間屆滿後20日
內向本院補提理由書（均須按他造當事人之人數附繕本）「切勿
逕送上級法院」。
中    華    民    國    98    年    2     月    3     日
                                    書記官  劉淑蓉
附錄本案論罪科刑法條：
中華民國刑法第214條
（使公務員登載不實罪）
明知為不實之事項，而使公務員登載於職務上所掌之公文書，足
以生損害於公眾或他人者，處3 年以下有期徒刑、拘役或5 百元
以下罰金。
中華民國刑法第216條
（行使偽造變造或登載不實之文書罪）
行使第210 條至第215 條之文書者，依偽造、變造文書或登載不
實事項或使登載不實事項之規定處斷。
臺灣地區與大陸地區人民關係條例第15條
（禁止行為）
下列行為不得為之：
一、使大陸地區人民非法進入臺灣地區。
二、明知臺灣地區人民未經許可，而招攬使之進入大陸地區。
三、使大陸地區人民在臺灣地區從事未經許可或與許可目的不符
之活動。
四、僱用或留用大陸地區人民在臺灣地區從事未經許可或與許可
範圍不符之工作。
五、居間介紹他人為前款之行為。
臺灣地區與大陸地區人民關係條例第79條第2 項
（罰則）
意圖營利而犯前項之罪者，處3 年以上10年以下有期徒刑，得併
科新臺幣500萬元以下罰金。


司法院資訊處製作；財團法人民間司法改革基金會備份。
